【裁判字號】    88,上易,4690
【裁判日期】    890131
【裁判案由】    詐欺
【裁判全文】
臺灣高等法院刑事判決                          八十八年度上易字第四六九號
    上  訴  人
    即  被  告  甲○○
    選任辯護人  林建智
右上訴人因詐欺案件，不服台灣新竹地方法院八十七年度易字第一六四一號，中華民
國八十八年六月二十四日第一審判決（起訴案號：台灣新竹地方法院檢察署八十七年
度偵字第四八七四、五一一五、五七五二號），提起上訴，本院判決如左：
        主  文
上訴駁回。
        事  實
一、甲○○係台灣新竹少年監獄之管理員，於民國（下同）八十五年間召集台灣新竹
    少年監獄內之同事組成民間互助會，期間分別為八十五年五月一日起至八十七年
    十一月一日止（以下簡稱甲會），八十六年一月一日起至八十八年二月一日止（
    以下簡稱乙會），二組合會均為外標，會員明細詳如附件一、二，未得標之會員
    每月需繳付一萬元，已得標之會員每月則繳付一萬元及標息。詎甲○○明知財務
    狀況不佳，無支付或信用能力，竟意圖為自己不法之所有，並基於概括之犯意，
    自八十五年七月起至八十七年一月止，先後於附表二所示之時間，受讓如附表所
    示當時仍未得標之會員資格後，以該會員之名義參與競標，並於得標後向其他尚
    未得標之會員（未得標之會員以下稱活會會員，已得標之會員簡稱死會會員）表
    示該次為出讓會員資格之會員得標，隱瞞其以受讓會員資格而標得會款之事實，
    使其他活會會員誤以為係出讓會員資格之會員得標，且合會仍正常運作之情況下
    ，陷於錯誤，任令甲○○陸續收取會款。迨八十七年三月間甲○○宣告停標時，
    前後計受讓十一名會員之會員資格，且均已得標，每次得標後均自活會會員處取
    得各一萬元，先後計詐得如附表二所示之金額。嗣經尚未得標之會員追問，甲○
    ○始告知上開讓渡會員資格情事，其他會員方知受騙。
二、案經己○○、戊○○、辛○○、林恩平、丙○○、乙○○、徐常恩、庚○○、壬
    ○○、丁○○、劉政雄訴由台灣新竹地方法院檢察署檢察官偵查起訴。
        理  由
一、訊據被告甲○○固坦承受讓如附表二所示之多名會員資格，並以各該會員之名義
    標得會款等情不諱，惟矢口否認有不法所有之意圖，辯稱：伊雖受讓前開會員名
    義得標，但因每月經營茶葉及珠寶生意約有十五萬元之收入，足以支付會款，嗣
    係因買到珠寶假貨，加上經營珠寶生意失敗，始週轉不靈，無法繳付會款，並非
    蓄意行訛云云。經查：
(一)右開事實，業據被害人己○○、戊○○、辛○○、林恩平、丙○○、乙○○、徐
    常恩、庚○○、壬○○、丁○○、劉政雄指訴綦詳，並有讓渡書九紙、會單影本
    、會單明細及本票影本等件在卷為憑。
(二)被告八十四年度之薪資所得為三十九萬一千二百二十八元、利息所得為十六萬一
    千二百十三元，每月平均為四萬六千元許，八十五年薪資得所得為四十三萬一千
    三百元及利息所得為二萬零五百九十九元、九萬九千九百三十四元、四萬五千三
    百四十六元，平均每月為四萬九千元許，八十六年薪資所得為四十三萬五千八百
    零三元、利息所得為四萬零七百五十三元、八千四百二十元、四萬七千五百六十
    六，每月平均所得為四萬四千元許，有八十四年度、八十五年度及八十六年度被
    告綜合所得稅結算申報書各一紙為證，其中均未見甲○○有申報經營茶葉或珠寶
    買賣所得情事，雖被告舉證人楊大烈、陳聖文及盧文隆為證，並提出卓軒茶友社
    及卓軒茶壺批發之估價單暨收據各一紙、金大富偽造保證單三紙，用以證明其經
    營茶葉及珠寶買賣每月獲利約有十五萬元云云。惟依證人楊大烈證述：伊並不認
    識甲○○，僅認識甲○○之母親，在很多年前甲○○之母親曾向其買過二十餘斤
    之茶葉，至於被告有無另向其妻購買，伊不清楚等語。證人陳聖文證述：被告曾
    於八十六年三月至十一月間委其鑲嵌玉器等語，及證人盧文隆證述：被告有拿玉
    器來相嵌，並說要轉賣等語觀之，證人楊大烈僅能證明被告甲○○之母親曾向該
    證人購買茶葉，且係於多年以前，尚無法證明被告有經營茶葉買賣之事實，且依
    被告所提出之估價單及收據，買賣之數量僅分別為七十五公斤及十公斤，是即令
    被告有經營茶葉買賣，依估價單及收據顯示之數量，亦不足以證明被告每月可獲
    利數萬元，自不足據為有利於被告之認定。再證人陳聖文及盧文隆亦僅能證明被
    告有從事玉器買賣之行為，尚不足以認定其因玉器買賣每月獲利十五萬元。又如
    附表一所示，被告坦承自八十五年七月間起，幾乎每月均需受讓一名活會會員資
    格，並以其名義標得會款，或以自己名義參加他人合會，標得會款，加上其自任
    會首召集合會部分，其每月須繳納之會款高達一、二十萬元，衡情被告於受讓會
    員資格並參與競標之初，如謂無不法所有之欺罔意圖，豈非有悖常情。再者，被
    告使用之支票於八十六年十一月間即開始大量退票，有亞太商業銀行八十八年四
    月十四日亞竹字第三十八號函所附被告之退補票記錄一紙可參，足見其自八十五
    年七月間起，財務狀況即陷於不佳，乃竟連續標得前開會款，嗣且無力償還，尚
    難認無詐欺意圖。至被告雖提出照片及報案之筆錄，證明其於八十七年九月間珠
    寶遭竊，損失二百餘萬元，惟查被告於八十七年三月即已宣告停會，是其果有價
    值二百餘萬元之珠寶，何以無資力繼續合會或以之清償被害人，足認被告所辯因
    珠寶遭竊，始無力繼續繳納會款云云，不可採信。又被告因無資力支付得標後每
    月應繳付之會款，故必須不斷地標會或受讓會員資格標會，取得其他活會會員所
    繳交之會款後，維持合會之運作，亦即被告每標得一會，每月即需增加一萬餘元
    之死會會款支出，為應付龐大之支出，即需不斷以會養會，故至八十七年三月宣
    布停會時，被告每月竟需給付二十一萬五千九百五十萬元之會款，而依其收入情
    形，有如前述，每月僅四萬餘元，扣除其自任會首所繳付之會款及生活費外，顯
    不相當，益徵被告一再受讓會員資格標得會款，顯有不法所有之意圖。
(二)合會之法律關係係個別存在於會首與會員之間，合會會員參加合會時，會首之財
    務狀況及信用，為首要考慮之要素，且會首於召集時所告知之合會成員及運作狀
    況，亦為會員是否參與合會之重要指標。又合會為一持續性之契約，並非無法經
    清算加以終止，苟其中運作狀況生變，與合會會員參加合會之初之狀況有異，且
    嚴重影響活會會員是否繼續該契約之意願時，會首應有告知之義務。乃本件被告
    一再受讓其他會員資格，使合會債務不履行之風險不合理地取決於被告個人之債
    信程度，並致原有之會員脫離整個合會結構，破壞合會原有之風險評價，影響合
    會會員決定是否繼續參與或清算後終止契約，已嚴重影響合會之運作，詎其卻未
    告知其他活會會員此一訊息，反於收取會款時告知其他活會會員，係出讓會員資
    格之會員所得標，使其他活會會員陷於錯誤，顯係施用詐術。雖被告辯稱：會員
    徐雲錦部分係卓忠青受讓徐雲錦之會員資格後得標，始轉讓伊會款，惟徐雲錦於
    原審八十八年一月二十八日調查時證稱係因甲○○要求受讓，並非卓忠青，讓渡
    書為事後填具等語，足見被告所辯非實，自不足作為其有利之論據。是以被告每
    月僅有四萬餘元之收入，支付能力顯然不足，且以前開受讓會員資格之方法，使
    會員陷於錯誤，獲取會款，自難諉無詐欺之責。
(四)合會中已得標之會員，因已取得會款，嗣後無論合會如何變動，均有繳納會款之
    義務，故被告於受讓乙○○等之會員資格後，向合會中已得標之會員收取會款，
    並無不法所有之意圖，即未構成詐欺，是本件應僅係對於活會會員成立詐欺行為
    ，故如附表二所示之金額，乃被告得標當月所收取詐得之活會會款。至其中雖有
    部分活會會員於被告停會前及時得標，而取得會款。然詐欺罪為即成犯，被告於
    取得款項之時即已完成犯罪，故其嗣後仍繼續給付得標會員之會款，目的僅為使
    合會繼續運作，並不能解免其犯罪行為之成立。
(五)至被告所另召集之合會，是否已滿會，與本件詐欺行為無涉，是其所提出之合會
    會單 (八十四年一月一日召集，至八十六年一月一日滿會），即無審究之必要。
    又被告另提出之死亡證明書、診斷證明書、存款存摺影本及聲明書等資料，均與
    本件無關，亦無庸斟酌，附此敘明。
(六)綜上所陳，被告以詐術詐得合會會員會款之犯行，事證明確，其犯行堪以認定。
二、核被告所為，係犯刑法第三百三十九條第一項之意圖為自己不法之所有，以詐術
    使人將本人之物交付之詐欺罪。被告每次受讓會員資格，標得會款，同時向多位
    活會會員詐得會款，係一行為觸犯數罪名之同種想像競合關係，應從一重之詐欺
    取財罪論處。被告先後數次標取會款之詐欺行為，時間緊接，手段相若，犯罪構
    成要件相同，顯係出於概括之犯意反覆為之，應依連續犯之規定論以一罪，並加
    重其刑。
三、原審基於前述理由，因依刑法第五十六條、第三百三十九條第一項、第五十五條
    、罰金罰鍰提高標準條例第一條前段各規定，於審酌被告之品行、犯罪動機、目
    的、手段、所生危害及迄未清償被害人款項等一切情狀，量處有期徒刑十月。核
    其認事用法，俱無違誤，量刑亦甚允洽。被告上訴意旨，否認犯罪，為無理由，
    應予駁回。
據上論斷，應依刑事訴訟法第三百六十八條，判決如主文。
本案經檢察官錢漢良到庭執行職務。
中      華      民      國    八十九    年      一      月    三十一    日
                            臺灣高等法院刑事第六庭
                                審判長法  官  陳  春  秋
                                      法  官  梁  力  求
                                      法  官  高  明  哲
右正本證明與原本無異。
不得上訴。
                                書記官  李  垂  福
中      華      民      國    八十九    年      二      月      一      日
附錄：本案論罪科刑法條全文
刑法第二百七十七條第一項：
傷害人之身體或健康者，處三年以下有期徒刑，拘役或一千元以下罰金。
刑法第三百三十九條第一項：
意圖為自己或第三人不法之所有，以詐術使人將本人或第三人之物交付者，處五年以
下有期徒刑、拘役或科或併科一千元以下罰金。


司法院資訊處製作；財團法人民間司法改革基金會備份。
